臺灣臺中地方法院民事判決　　　　　　 98年度重訴字第320號
原　　　告　簡漢鈴
　　　　　　簡漢錫
上　二　人
訴訟代理人　簡瑞華
被　　　告　賴鎮源
　　　　　　賴菁勳
　　　　　　賴村池
　　　　　　劉秀美
上　四　人
訴訟代理人　王勝進
被　　　告　林宗岳
　　　　　　何翠枝
　　　　　　王雯麗
訴訟代理人　魏麗香
被　　　告　賴秋鳳
訴訟代理人　吳光中律師
被　　　告　賴裕源
　　　　　　王淑女
訴訟代理人　謝仲毅
被　　　告　陳若慧
　　　　　　陳章
訴訟代理人　陳秀月
受　告　知
訴　訟　人　林兩全
上列當事人間請求分割共有物事件，本院於民國100年5月13日言
詞辯論終結，判決如下：
    主  文
兩造共有坐落臺中市○○區○○段三二一地號、地目田、面積二
百四十一平方公尺之土地及同段三二二地號、地目田、面積五百
九十二平方公尺之土地應合併分割為如附圖所示：如附圖所示編
號Ａ部分面積五十五平方公尺之土地分歸被告賴鎮源取得；編號
Ｂ部分面積一百三十三平方公尺之土地分歸被告賴菁勳取得；編
號Ｃ部分面積一百三十三平方公尺之土地分歸被告劉秀美取得；
編號Ｄ部分面積一百三十三平方公尺之土地分歸被告賴村池取得
；編號Ｅ１、Ｅ２、Ｇ１及Ｇ２部分面積合計一百七十八平方公
尺之土地分歸原告簡漢鈴及簡漢錫取得，並按應有部分各二分之
一比例保持共有；編號Ｆ１及Ｆ２部分面積合計一百四十四平方
公尺之土地分歸被告林宗岳、何翠枝、王雯麗、賴秋鳳、賴裕源
、賴鎮源、王淑女、陳若慧、陳章取得，並按附表二所示應有
部分比例保持共有；編號Ｈ部分面積五十七平方公尺之土地分歸
兩造取得，並按附表三所示應有部分比例保持共有。
訴訟費用由兩造按附表五應負擔金額欄所示之金額負擔。
    事實及理由
甲、程序方面：
壹、按當事人死亡者，訴訟程序在有繼承人、遺產管理人或其他
    依法令應續行訴訟之人承受其訴訟以前當然停止；承受訴訟
    人，於得為承受時，應即為承受之聲明。他造當事人，亦得
    聲明承受訴訟，民事訴訟法第168條、第175條分別定有明文
    。次按訴訟繫屬中為訴訟標的之法律關係，雖移轉於第三人
    ，於訴訟無影響。但第三人如經兩造同意，得聲請代當事人
    承當訴訟，為民事訴訟法第254條第1項所明定。本件起訴時
    之被告林洪起香於民國98年7月4日死亡，林仁德、林世欣、
    林倩如、林孟兒為其繼承人，原告於98年10月1日具狀聲明
    由林仁德、林世欣、林倩如、林孟兒承受訴訟（見本院卷一
    第97、98頁），嗣林仁德、林世欣、林倩如聲明拋棄繼承，
    經本院以98年度司繼字第932號案件准予備查。而林孟兒所
    繼承林洪起香就坐落臺中市○○區○○段321地號及同段322
    地號（下稱系爭321、322地號土地，合稱系爭2筆土地）應
    有部分均2600分之30之土地，已經辦理繼承登記完畢，嗣經
    本院以98年度執字第32341號案件拍賣，由原告2人、被告陳
    章均分別承買系爭2筆土地應有部分各2600分之10，並亦
    辦理所有權移轉登記完畢等情，有土地登記謄本在卷可佐，
    並經本院依職權調取前開卷宗核閱無訛（見本院卷一第226
    至235頁、卷三第31至41頁）。原告2人、被告陳章乃分別
    就其所購買林孟兒之系爭2筆土地應有部分聲請承當訴訟，
    則經原告2人於準備程序及林孟兒具狀表示同意（見本院卷
    三第5頁背面、第13、15、80頁），且其餘被告均無異議，
    經核於法並無不合。是原告2人、被告陳章乃分別代林孟
    兒承當訴訟。
貳、被告賴裕源、林宗岳、何翠枝、王雯麗、陳若慧、陳章經
    合法通知，均未於言詞辯論期日到場；被告王淑女亦經合法
    通知，未於最後言詞辯論期日到場，核均無民事訴訟法第
    386條各款所列情形，爰依原告聲請，由其一造辯論而為判
    決。
乙、實體方面：
壹、原告起訴主張：
    系爭321地號土地、地目田、面積241平方公尺及系爭322地
    號土地、地目田、面積592平方公尺，係兩造所共有，應有
    部分如附表一所示。而系爭2筆土地之共有人完全相同，其
    地目雖均為田、然已編定為市場用地，且並無因物之使用目
    的不能分割或契約訂有不分割之期限。爰依民法第823條第1
    項規定訴請將系爭2筆土地合併分割如下：如附圖所示編號A
    部分面積55平方公尺之土地分歸被告賴鎮源取得；編號B部
    分面積133平方公尺之土地分歸被告賴菁勳取得；編號C部分
    面積133平方公尺之土地分歸被告劉秀美取得；編號D部分面
    積133平方公尺之土地分歸被告賴村池取得；編號E1、E2、
    G1及G2部分面積合計178平方公尺之土地分歸原告簡漢鈴及
    簡漢錫取得，並按應有部分各2分之1比例保持共有；編號F1
    及F2部分面積合計144平方公尺之土地分歸被告林宗岳、何
    翠枝、王雯麗、賴秋鳳、賴裕源、賴鎮源、王淑女、陳若慧
    、陳章取得，並按附表二所示應有部分比例保持共有；水
    溝即編號H部分面積57平方公尺之土地分歸兩造取得，並按
    附表三所示應有部分比例保持共有。並聲明：如主文第1項
    所示。
貳、被告方面：
一、被告賴鎮源、賴菁勳、賴村池、劉秀美、賴秋鳳、王淑女稱
    ：同意原告所主張之分割方案等語。
二、被告陳章未於言詞辯論期日到場，惟其前於準備程序中稱
    ：同意原告所主張之分割方案等語。
三、被告王雯麗未於言詞辯論期日到場，惟其於98年12月22日勘
    驗期日稱：同意系爭2筆土地合併分割，並同意其所分得之
    部分與其他共有人保持共有等語。
四、被告賴裕源、林宗岳、何翠枝、陳若慧經合法通知，均未於
    言詞辯論期日到場，亦未提出書狀作任何聲明或陳述。
、得心證之理由：
一、原告主張系爭2筆土地為兩造所共有，共有人相同，應有部
    分如附表一所示，有土地登記謄本及地籍圖謄本等件在卷為
    證（見本院卷一第6頁、卷三第31至41頁），復為被告所不
    爭執，堪信為真。
二、按各共有人，得隨時請求分割共有物。但因物之使用目的不
    能分割或契約訂有不分割之期限者，不在此限；共有物之分
    割，依共有人協議之方法行之。分割之方法不能協議決定，
    或於協議決定後因消滅時效完成經共有人拒絕履行者，法院
    得因任何共有人之請求，命為下列之分配：一、以原物分配
    於各共有人。但各共有人均受原物之分配顯有困難者，得將
    原物分配於部分共有人。以原物為分配時，因共有人之利益
    或其他必要情形，得就共有物之一部分仍維持共有。共有人
    相同之數不動產，除法令另有規定外，共有人得請求合併分
    割，民法第823條第1項、第824條第1項、第2項第1款、第4
    項、第5項前段分別定有明文。復按法院裁判分割共有物，
    須斟酌各共有人之利害關係、使用情形、共有物之性質及價
    值、經濟效用，符合公平經濟原則（最高法院90年度臺上字
    第1607號判決參照）。經查：
  (一)原告主張：系爭2筆土地之共有人相同，且地目均為田，使
    用分區編定為市場用地，兩造無法達成分割協定，且無不能
    分割之情形，兩造間又無不分割之約定等情，業據提出臺中
    市政府都市發展處簡便行文表為證，復有臺中市中正地政事
    務所（下稱中正地政）98年11月9日中正地所二字第0980014
    402號函稱：系爭2筆土地於未申請建築許可前，並無分割限
    制，惟最小登記面積為1平方公尺等語，有前開函文在卷可
    參（見本院卷一第149頁）。且為被告所不爭執，堪信為真
    實。揆諸前開說明，原告訴請裁判合併分割系爭2筆土地，
    並無不合，應予准許。
  (二)查系爭2筆土地相鄰，其上除放置一活動貨櫃屋外，並無地
    上物，而土地之東側及東北側即如附圖所示編號H部分為水
    溝，另系爭2筆土地南側臨太原路3段、西側臨九龍街等情，
    業經本院會同兩造及中正地政測量員至現場勘驗測量，有中
    正地政於99年6月15日以中正地所二字第0990007782號函送
    之測量成果圖1紙、於100年1月17日以中正地所二字第10000
    00723號函送之測量成果圖1紙（即附圖）及本院99年5月18
    日勘驗筆錄、現場照片在卷可參（見本院卷二第32至39頁、
    卷三第30、44頁），堪以認定。至被告賴鎮源、賴菁勳、賴
    村池、劉秀美稱：依學敏建築師事務所建築師張學敏就系爭
    2筆土地所為鑑定報告書（下稱系爭鑑定報告）鑑定結果，
    其他共有人要以土地公告現值加4成之金額補償分得如附圖
    所示編號H水溝部分土地之共有人，然被告認為該補償難以
    達到客觀公平等語；另被告王淑女稱：若該部分將來回復成
    陸地，受補償之款項是否要返還及如何返還有爭議等語。上
    開被告爰均主張水溝即如附圖所示編號H部分要保持共有等
    語。而原告乃主張上開分割方案，並經被告賴鎮源、賴菁勳
    、賴村池、劉秀美、賴秋鳳、王淑女、陳章均表示同意。
  (三)本院斟酌臺中市政府98年11月16日府都建字第0980300327號
    函稱：系爭2筆土地係市場用地，依都市計畫公共設施用地
    多目標使用辦法第7條規定，市場用地必須整體闢建，無法
    單獨興建；惟在市場未整體開發前，土地所有權人得依都市
    計畫公共設施保留地臨時建築使用辦法規定申請臨時建築之
    使用等語，有前開函文在卷可查（見本院卷一第157頁）。
    是如附圖所示編號H部分現雖遭水溝占用，目前無法利用，
    惟該部分仍屬市場用地，將來仍有可能與其他部分土地被整
    體闢建為市場，然將來是否闢建及何時闢建仍屬未定，該部
    分土地將來如何被利用及其價值，尚難以現在為水溝或將來
    可能被整體闢建為市場定之；且原告、被告賴鎮源、賴菁勳
    、賴村池、劉秀美、賴秋鳳、王淑女、陳章均表示同意就
    該部分由兩造繼續保持共有等情，認如附圖所示編號H部分
    仍有維持共有之必要。另被告林宗岳、何翠枝、王雯麗、賴
    秋鳳、賴裕源、賴鎮源（與被告賴裕源公同共有部分）、王
    淑女、陳若慧、陳章就系爭2筆土地之應有部分較小，如
    單獨分割，所分得之土地面積較小，反不利於土地之利用，
    且被告賴鎮源、賴秋鳳、王淑女、陳章亦同意與被告林宗
    岳、何翠枝、王雯麗、賴裕源、陳若慧共同分得如附圖所示
    編號F1及F2部分，並按附表二所示應有部分比例保持共有。
    是如附圖所示編號F1及F2部分亦有分歸被告林宗岳、何翠枝
    、王雯麗、賴秋鳳、賴裕源、賴鎮源、王淑女、陳若慧、陳
    章按附表二所示應有部分比例保持共有之必要。本院爰審
    酌上情，及系爭2筆土地並無地上物；且兩造所分得之土地
    ，均能直接臨太原路3段，對渠等將來之土地使用並無不利
    等一切土地使用現況、土地使用之經濟利益及全體共有人利
    益考量等情，認採取原告所主張之分割方法，應屬公平適當
    ，爰依該分割方式，判決如主文第1項所示。
三、再按應有部分有抵押權或質權者，其權利不因共有物之分割
    而受影響。但有下列情形之一者，其權利移存於抵押人或出
    質人所分得之部分：一、權利人同意分割。二、權利人已參
    加共有物分割訴訟。三、權利人經共有人告知訴訟而未參加
    ，為民法第824條之1第2項所明文。被告賴裕源就其所有系
    爭322地號土地應有部分26分之1設定抵押權予訴外人林兩全
    ，業經中正地政於72年3月25日以72年普字第007361號登記
    在案，有土地登記謄本附卷可參（見本院卷三第37至41頁）
    。被告賴秋鳳乃具狀聲請告知訴訟予系爭322地號土地之抵
    押權人林兩全，並經本院送達告知訴訟狀於受告知訴訟人林
    兩全。而林兩全固未參加本件訴訟，然依前開規定，前開抵
    押權仍應移存於被告賴裕源所分得之部分，附此敘明。
肆、本件事證已臻明確，兩造其餘攻擊、防禦方法及所提出之各
    項證據資料，核與判決結果不生影響，爰不逐一論述，附此
    敘明。
伍、末按分割共有物之訴，本質上並無訟爭性，兩造本可互換地
    位。本件原告起訴雖於法有據，但被告之應訴實因訴訟性質
    所不得不然，如由敗訴當事人負擔全部訴訟費用，則顯失公
    平，是本院酌量情形，認應由兩造依其就系爭2筆土地之應
    有部分比例負擔，較為公允。是兩造各應負擔之訴訟費用額
    ，依兩造應有部分比例計算結果如附表五「應負擔金額」欄
    所示。
陸、據上論結，原告之訴為有理由，依民事訴訟法第80條之1，
    判決如主文。
中    華    民    國   100    年    6     月    3     日
                  民事第三庭    審判長法  官  許秀芬
                                      法  官  黃峻隆
                                      法  官  黃佳琪
正本係照原本作成。
如不服本判決，應於判決送達後20日內，向本院提出上訴狀。（
須按他造當事人之人數附繕本）。如委任律師提起上訴者，應一
併繳納上訴審裁判費。
中    華    民    國   100    年    6     月    3     日
                                      書記官  江慧貞
附表一：系爭2筆土地之應有部分
┌─┬────┬────────┬────────┐
│編│共有人  │系爭321地號土地 │系爭322地號土地 │
│號│        │應有部分        │應有部分        │
├─┼────┼────────┼────────┤
│1.│賴裕源  │702分之31       │702分之31       │
├─┼────┼────────┼────────┤
│2.│賴鎮源  │702分之31       │702分之58       │
├─┼────┼────────┼────────┤
│3.│賴菁勳  │117分之20       │117分之20       │
├─┼────┼────────┼────────┤
│4.│賴村池  │117分之20       │117分之20       │
├─┼────┼────────┼────────┤
│5.│林宗岳  │2600分之30      │2600分之30      │
├─┼────┼────────┼────────┤
│6.│何翠枝  │2600分之55      │2600分之55      │
├─┼────┼────────┼────────┤
│7.│劉秀美  │117分之20       │117分之20       │
├─┼────┼────────┼────────┤
│8.│王淑女  │2600分之75      │2600分之75      │
├─┼────┼────────┼────────┤
│9.│王雯麗  │351分之2        │351分之2        │
├─┼────┼────────┼────────┤
│10.│賴秋鳳  │234分之4        │234分之4        │
├─┼────┼────────┼────────┤
│11.│簡漢鈴  │152100分之17485 │152100分之17485 │
├─┼────┼────────┼────────┤
│12.│簡漢錫  │152100分之17485 │152100分之17485 │
├─┼────┼────────┼────────┤
│13.│賴裕源、│公同共有26分之1 │公同共有26分之1 │
│  │賴鎮源  │                │                │
├─┼────┼────────┼────────┤
│14.│陳若慧  │2600分之5       │2600分之5       │
├─┼────┼────────┼────────┤
│15.│陳章  │2600分之115     │2600分之15      │
├─┴────┴────────┴────────┤
│備註：原告簡漢鈴、簡漢錫、被告陳章就系爭2筆土 │
│地之應有部分，已加計渠等所購買林孟兒部分之應有部│
│分                                              │
└────────────────────────┘
附表二：如附圖所示編號F1及F2部分之應有部分
┌─┬────┬────────┬──────────┐
│編│共有人  │應有部分        │備註                │
│號│        │                │                    │
├─┼────┼────────┼──────────┤
│1.│林宗岳  │144分之9        │                    │
├─┼────┼────────┼──────────┤
│2.│何翠枝  │144分之16       │                    │
├─┼────┼────────┼──────────┤
│3.│王雯麗  │144分之5        │                    │
├─┼────┼────────┼──────────┤
│4.│賴秋鳳  │144分之13       │                    │
├─┼────┼────────┼──────────┤
│5.│賴裕源  │144分之34       │                    │
├─┼────┼────────┼──────────┤
│6.│王淑女  │144分之22       │                    │
├─┼────┼────────┼──────────┤
│7.│賴裕源、│公同共有144分之 │                    │
│  │賴鎮源  │30              │                    │
├─┼────┼────────┼──────────┤
│8.│陳若慧  │144分之2        │                    │
├─┼────┼────────┼──────────┤
│9.│陳章  │144分之13       │已加計其所購買林孟兒│
│  │        │                │部分之應有部分（計算│
│  │        │                │式：10/144＋3/144＝ │
│  │        │                │13/144）            │
└─┴────┴────────┴──────────┘
附表三：如附圖所示編號H部分（即水溝）之應有部分
┌─┬────┬────────┬──────────┐
│編│共有人  │應有部分        │備註                │
│號│        │                │                    │
├─┼────┼────────┼──────────┤
│1.│賴鎮源  │5700分之407     │                    │
├─┼────┼────────┼──────────┤
│2.│賴菁勳  │5700分之974     │                    │
├─┼────┼────────┼──────────┤
│3.│劉秀美  │5700分之974     │                    │
├─┼────┼────────┼──────────┤
│4.│賴村池  │5700分之974     │                    │
├─┼────┼────────┼──────────┤
│5.│簡漢鈴  │5700分之656     │已加計其所購買林孟兒│
│  │        │                │部分之應有部分（計算│
│  │        │                │式：634/5700＋      │
│  │        │                │22/5700＝656/5700 ）│
├─┼────┼────────┼──────────┤
│6.│簡漢錫  │5700分之655     │已加計其所購買林孟兒│
│  │        │                │部分之應有部分（計算│
│  │        │                │式：633/5700＋      │
│  │        │                │22/5700＝655/5700 ）│
├─┼────┼────────┼──────────┤
│7.│林宗岳  │5700分之66      │                    │
├─┼────┼────────┼──────────┤
│8.│何翠枝  │5700分之121     │                    │
├─┼────┼────────┼──────────┤
│9.│王雯麗  │5700分之33      │                    │
├─┼────┼────────┼──────────┤
│10.│賴秋鳳  │5700分之98      │                    │
├─┼────┼────────┼──────────┤
│11.│賴裕源  │5700分之252     │                    │
├─┼────┼────────┼──────────┤
│12.│王淑女  │5700分之164     │                    │
├─┼────┼────────┼──────────┤
│13.│賴裕源、│公同共有5700分之│                    │
│  │賴鎮源  │219             │                    │
├─┼────┼────────┼──────────┤
│14.│陳若慧  │5700分之11      │                    │
├─┼────┼────────┼──────────┤
│15.│陳章  │5700分之96      │已加計其所購買林孟兒│
│  │        │                │部分之應有部分（計算│
│  │        │                │式：74/5700＋22/5700│
│  │        │                │＝96/5700）         │
└─┴────┴────────┴──────────┘
附表四：訴訟費用計算書
┌──────┬─────┬───────────┐
│項目        │ 金額     │備註                  │
│            │（新臺幣）│                      │
├──────┼─────┼───────────┤
│第一審裁判費│  66,043元│原告已預納。          │
├──────┼─────┼───────────┤
│複丈費      │  21,925元│原告已預納。          │
│            │          │（計算式：6,775＋5,975│
│            │          │＋9,175＝21,925）     │
├──────┼─────┼───────────┤
│鑑定費      │  85,000元│原告已預納。          │
├──────┼─────┼───────────┤
│合計        │ 172,968元│                      │
└──────┴─────┴───────────┘
附表五：兩造各應負擔之訴訟費用
┌─┬────┬────────┬─────┬─────┐
│編│共有人  │應分擔之比例（即│應負擔金額│備註      │
│號│        │系爭2筆土地合併 │（新臺幣）│          │
│  │        │後之應有部分）  │          │          │
├─┼────┼────────┼─────┼─────┤
│1.│賴鎮源  │83300分之5955， │  15,691元│          │
│  │        │及另與賴裕源公同│          │          │
│  │        │共有83300分之   │          │          │
│  │        │3204            │          │          │
├─┼────┼────────┼─────┼─────┤
│2.│賴菁勳  │83300分之14240  │  29,569元│          │
├─┼────┼────────┼─────┼─────┤
│3.│劉秀美  │83300分之14240  │  29,569元│          │
├─┼────┼────────┼─────┼─────┤
│4.│賴村池  │83300分之14240  │  29,569元│          │
├─┼────┼────────┼─────┼─────┤
│5.│簡漢鈴  │83300分之9576   │  19,884元│已加計其所│
│  │        │                │          │購買林孟兒│
│  │        │                │          │部分之應有│
│  │        │                │          │部分      │
├─┼────┼────────┼─────┼─────┤
│6.│簡漢錫  │83300分之9576   │  19,884元│已加計其所│
│  │        │                │          │購買林孟兒│
│  │        │                │          │部分之應有│
│  │        │                │          │部分      │
├─┼────┼────────┼─────┼─────┤
│7.│林宗岳  │83300分之961    │   1,995元│          │
├─┼────┼────────┼─────┼─────┤
│8.│何翠枝  │83300分之1762   │   3,659元│          │
├─┼────┼────────┼─────┼─────┤
│9.│王雯麗  │83300分之474    │     984元│          │
├─┼────┼────────┼─────┼─────┤
│10.│賴秋鳳  │83300分之1424   │   2,957元│          │
├─┼────┼────────┼─────┼─────┤
│11.│賴裕源  │83300分之3678， │  10,963元│          │
│  │        │及另與賴鎮源公同│          │          │
│  │        │共有83300分之   │          │          │
│  │        │3204            │          │          │
├─┼────┼────────┼─────┼─────┤
│12.│王淑女  │83300分之2402   │   4,988元│          │
├─┼────┼────────┼─────┼─────┤
│13.│陳若慧  │83300分之160    │     332元│          │
├─┼────┼────────┼─────┼─────┤
│14.│陳章  │83300分之1408   │   2,924元│已加計其所│
│  │        │                │          │購買林孟兒│
│  │        │                │          │部分之應有│
│  │        │                │          │部分      │
└─┴────┴────────┴─────┴─────┘